【裁判字號】    98,台上,4441
【裁判日期】    980806
【裁判案由】    殺人未遂
【裁判全文】
最高法院刑事判決            九十八年度台上字第四四四一號
上  訴  人  甲○○
選任辯護人  周裕暐律師
上  訴  人  乙○○（原名許俊郁）
選任辯護人  陳為祥律師
上列上訴人等因殺人未遂案件，不服台灣高等法院中華民國九十
五年十二月二十九日第二審判決（九十五年度上訴字第二八八八
號，起訴案號：台灣新竹地方法院檢察署九十二年度偵字第一五
九０號），提起上訴，本院判決如下：
    主  文
上訴駁回。
    理  由
按刑事訴訟法第三百七十七條規定：上訴於第三審法院，非以判
決違背法令為理由，不得為之。是提起第三審上訴，應以原判決
違背法令為理由，係屬法定要件，如果上訴理由書狀並未依據卷
內訴訟資料，具體指摘原判決不適用何種法則或如何適用不當，
或所指摘原判決違法情事，顯與法律規定得為第三審上訴理由之
違法情形，不相適合時，均應認其上訴為違背法律上之程式，予
以駁回。本件原審經審理結果，認為上訴人甲○○、乙○○共同
殺被害人丙○○未遂之犯行罪證明確，因認第一審論甲○○、乙
○○以共同殺人未遂罪，各處有期徒刑柒年、捌年（其中甲○○
係累犯）之判決，為無不合，予以維持，駁回上訴人等在第二審
之上訴。已詳敘調查、取捨證據之結果及憑以認定犯罪事實之心
證理由。並就上訴人等否認犯行之供詞及其所辯各節認非可採，
詳加指駁。從形式上觀察，原判決並無足以影響判決結果之違法
情形存在。甲○○上訴意旨略以：(一)、證人丙○○關於其遭砍傷
之事發原因、是否有人述及「跟我老大作對就是這樣」等節；證
人仵子豪關於甲○○有無說「跟我老大作對就是這樣子」等語、
乙○○砍殺丙○○時甲○○站立位置、甲○○有無拿刀等節；證
人鄧義繼就乙○○與丙○○有無發生口角、砍殺之刀數等節，於
警詢及第一審偵、審中所為供述均不一致，證詞顯有重大瑕疵。
又上開三證人相互間，對於仵子豪、鄧義繼何人先回現場，乙○
○與丙○○間是否素有怨隙，甲○○有無說「跟我老大作對就是
這樣」等語，甲○○及乙○○之車輛停放位置，及甲○○有無接
近丙○○等情，供述亦相齟齬。原判決就有利於甲○○之證詞部
分，未敘明不予採取之理由，即有判決不載理由之違法。(二)、依
證人林振魏於第一審審理中所述，足見乙○○確有可能遭丙○○
等人毆打，又此顯不致引發甲○○向丙○○稱「跟我老大作對就
是這樣」之語，原判決未說明不採上開有利於甲○○證詞之理由
，有應於審判期日調查之證據而未予調查及判決不載理由之違法
。又依林振魏所述，甲○○、乙○○實係前往「笑傲江湖 KTV」
歡唱，自無攜帶西瓜刀前往之理，原判決所為認定顯違論理法則
。(三)、依鄧義繼於第一審審理中、丙○○於原審審理中所述，足
見丙○○至少應有毆打乙○○之行為，又甲○○所稱「與我老大
作對就是這樣」，所指「老大」是否即為陳聰富，仍有疑義。原
判決不察，於理由先謂丙○○與乙○○、甲○○間無何糾葛等情
，嗣又認定甲○○參與本件犯行，有違證據法則，自嫌率斷。(四)
、丙○○於原審審理中稱伊已不記得他們有沒有講「與我們大仔
作對就是這樣」等語，且仵子豪、鄧義繼亦分別證述其等未聽聞
甲○○有何話語等語，復參酌第一審法院製作之現場監視器錄影
光碟勘驗筆錄中，業將「甲○○叫囂」文句刪除等情，自難認甲
○○有叫囂之事實，原判決未予詳酌，遽認甲○○確有警告丙○
○之舉，並據以認定共同殺人未遂之犯行，難謂已符採證法則，
亦有判決不載理由之違法等語。乙○○上訴意旨略稱：(一)、依證
人陳聰富於偵查中及證人丙○○於第一審審理中所證述內容，足
見丙○○與乙○○確非因陳聰富而發生爭執，且陳聰富與甲○○
間縱有交情，亦無法推認乙○○有幫陳聰富出面砍人之動機，又
丙○○與乙○○於當場亦無謀議犯行之餘裕，原判決未說明不採
上開有利乙○○證詞之理由，即有違誤。(二)、依行政院衛生署新
竹醫院檢附丙○○之病歷資料顯示，丙○○受傷較嚴重者為背、
手腕、手臂等非致命部位，足證下手之人並非出於殺人之故意，
且依「笑傲江湖 KTV」之監視錄影畫面顯示，乙○○既僅持刀械
由上往下砍丙○○上半身一次，嗣後復依其自由意思而自行離去
，益證乙○○無殺人故意，原判決不察，遽論乙○○殺人未遂犯
行，有判決不適用法則或適用不當之違法。(三)、依「笑傲江湖KT
V 」監視錄影畫面之勘驗結果，大廳內側監視錄影器顯示之時間
較大門監視錄影器快約六分十三秒，依此推算，於大門監視錄影
器顯示之三時四十六分三十五秒至四十三秒（即大廳內側監視錄
影器顯示之三時五十二分四十八秒至五十三秒）間，乙○○業於
大廳內側與丙○○發生鬥毆，而甲○○根本未進入 KTV，惟原判
決竟認於上開時間前，甲○○已與乙○○持刀進入 KTV，適丙○
○亦在一樓大廳，甲○○持刀站立在旁，由乙○○持刀下手砍丙
○○等情，顯與上開證據資料不符，有判決理由矛盾之違法。(四)
、乙○○當天係單純至KTV 消費，自不可能事先攜帶刀械，復參
酌上開監視錄影光碟勘驗結果，亦無乙○○持刀進入KTV 之畫面
，足見乙○○持以砍殺丙○○之刀械，非乙○○所有；另參酌證
人鄧義繼、仵子豪於第一審所述，益見鄧義繼先發現乙○○，其
明知乙○○與丙○○有夙怨，仍通知丙○○自二樓下至一樓，致
乙○○與丙○○於門口發生爭執，當場聚集人數眾多，乙○○自
無趁隙至五十公尺外之車上取刀械之可能，原判決未說明不採上
開有利乙○○事證之理由，有違經驗及論理法則，亦有判決理由
不備及矛盾之違法。(五)、證人丙○○於警詢及第一審偵、審中，
對於案發時甲○○有無對伊說「跟我們大仔作對就是這樣」等語
，前後證述不一；證人鄧義繼係於第一審審理中始稱甲○○站在
門口說「阿繼，今天看在阿華的面子放過你」等語，不僅與丙○
○前開指述內容不符，且因距離案發時間相隔甚久，是否可信，
容有疑義；證人仵子豪於第一審審理中，證述其未聽到有人說「
跟我們老大作對就是這樣」等語，且其既坦承不認識乙○○，如
何能指認向丙○○表示「跟我們老大作對就是這樣」之人即為甲
○○。上開三證人各自及相互間供述均不一致，原判決不察，遽
為不利於乙○○之認定，有違經驗法則云云。惟按：(一)、證據之
取捨及犯罪事實之認定，乃事實審法院之職權，苟其取捨，不違
背經驗法則或論理法則，不得任意指為違法；又證人之陳述有部
分前後不符或相互間有所歧異時，究竟何者為可採，法院仍得本
其自由心證予以斟酌，非謂一有不符或矛盾，即認其全部均為不
可採信。原判決業已依憑本件證人即被害人丙○○，及在場目擊
證人仵子豪、鄧義繼之證述。並參酌卷附台灣新竹地方法院檢察
署檢察官及第一審法院先後勘驗案發當時，分別設在「笑傲江湖
KTV 」大廳及大門之監視器錄影光碟之勘驗筆錄及翻拍自監視器
畫面之相片；而被害人被殺並因而受有氣胸、血胸、背部巨大裂
傷深及右肺及肋骨脊椎，右手腕刀傷深及腕間節多根肌腱斷裂，
頭部刀傷深及顱骨，右上臂刀傷及皮膚缺損、左上臂刀傷深及肌
肉及骨骼等傷害，並已達輕度肢障之程度，此有行政院衛生署新
竹醫院甲種診斷證明書、病歷資料及中華民國身心障礙手冊在卷
可稽等證據資料，本於調查所得之心證，綜合敘明其認定上訴人
等上開共同殺人未遂犯行之依據及理由。雖被害人及證人仵子豪
、鄧義繼等人就當時甲○○有無向被害人警告：「跟我們大仔作
對就是這樣」等語後始離去之情節，所述有部分歧異，惟原審業
已依據證據調查之結果，說明其取捨之理由。原審本於自由心證
依職權加以認定，核難遽認其有理由不備、理由矛盾或採證違反
經驗及論理等法則之違法。(二)、原判決援引卷附台灣新竹地方法
院檢察署檢察官及第一審法院勘驗案發當時分別設在「笑傲江湖
KTV 」大廳及大門之監視器錄影光碟顯示：甲○○於民國九十一
年七月二十五日凌晨三時四十七分五十一秒至同分五十四秒之間
，手持一把刀械自大門進入大廳；乙○○於同日凌晨三時四十八
分三秒至同分五秒之間，手持一把刀械站立在大門外；三時四十
八分五秒至同分十七秒之間，甲○○持刀械自大廳至大門，於三
時四十八分九秒與乙○○各持一把刀械在大門前一同離開。大廳
內側錄影光碟顯示：乙○○持一把刀自大門至大廳內側方向追趕
被害人，被害人倒地後，乙○○持一把刀械由上往下砍被害人上
半身一次，之後甲○○持刀自大門方向進入大廳內側察看，再往
大門方向離開等情，資為上訴人等犯罪之論證。雖原判決未就上
揭大廳內側監視錄影器顯示之時間較大門監視錄影器快約六分鐘
，加以說明，然二台監視器既係同步錄影，所錄得之上訴人等之
動作順序又前後連續一貫，則其中一台所顯示之時間有無較快，
並不足以動搖判決結果。原判決就此枝節事項未予說明，核與理
由不備之違法情形有間，不得資為提起第三審上訴之合法理由。
(三)、殺人未遂與傷害之區別，應以下手加害時有無殺意為斷；又
被害人所受傷害之程度及部位，固不能據為認定有無殺人犯意之
唯一標準，但被害人所受傷害之程度、部位，及加害人之下手情
形如何，於審究犯意方面，仍不失為重要參考資料。又共同正犯
實行犯罪，係在合同意思範圍以內，各自分擔犯罪行為之一部，
相互利用他人之行為，以達其犯罪之目的，故共同正犯間，非僅
就其自己實行之行為負其責任，在犯意聯絡之範圍內，對於他共
同正犯所實行之行為，亦應共同負責。原判決已論列說明：上訴
人等於上開時間見被害人自前揭KTV 店之二樓下至一樓大廳時，
即自渠等車內取來刀鋒銳利長達五十公分至八十公分之西瓜刀；
而背部、頭部及胸部等均為人體之要害部位，以刀鋒銳利之西瓜
刀朝人體之背部、頭部及胸部等要害部位揮砍，足以致人於死，
此應為上訴人等所知悉，其二人取來西瓜刀後，即由乙○○持該
西瓜刀朝被害人之背部、頭部及胸部等要害部位揮砍多刀，因而
致被害人受有上述傷害，其中頭部之刀傷深及顱骨、背部之裂傷
亦深及右肺及肋骨脊椎，另右手腕刀傷深及腕間節致肌腱斷裂多
根，乙○○於被害人倒地後，復持刀繼續朝被害人揮砍，待證人
仵子豪出面將乙○○拉開後，其始停止砍殺，足見乙○○當時用
力之猛，殺意甚堅。而上訴人等於前揭時地，發現被害人在上開
KTV 店時，甲○○除與乙○○一同自渠等車內取來西瓜刀，並於
乙○○持刀砍殺被害人時，持刀站立一旁，見被害人遭乙○○砍
殺倒地後，猶趨前出言以「與我們大仔作對就是這樣」一語警告
被害人，旋與乙○○共同駕車離去，足認甲○○與乙○○主觀上
均有欲置被害人於死之犯意聯絡，客觀上並有殺人之行為分擔，
應負共同殺人未遂罪責之證據及理由甚詳。所為論斷，於法尚無
不合。上訴意旨任意指摘原判決有不適用法則及適用不當之違法
，並非適法之上訴理由。(四)、審判期日應調查之證據，係指與待
證事實有重要關係，在客觀上顯有調查必要性之證據而言，故其
範圍並非漫無限制，必其證據與判斷待證事實之有無，具有關聯
性，得據以推翻原判決所確認之事實，而為不同之認定，始足當
之。又所謂對於被告有利之證據不予採納者，應說明其理由，係
指該項證據倘予採納，能予推翻原判決所確認之事實，而得據以
為有利於被告之認定者而言。如非此項有利於被告之證據，縱未
於判決內說明其不足採納之理由，因本不屬於上開範圍，雖其訴
訟程序有所違誤，但仍應受刑事訴訟法第三百八十條之限制，不
得據以為第三審上訴之適法理由。證人林振魏於第一審固證稱：
當時伊與甲○○去開車，車子開到KTV 店門邊，因在車上等不到
乙○○，甲○○乃下車去找乙○○，後來二人一起上車，在車上
聽他們的對話，大概得知他們打架的事，甲○○還問乙○○要不
要去醫院，乙○○回答不用去，甲○○下車並未拿東西，乙○○
好像被人打，當時大家都差不多醉醺醺的等語（見第一審卷第二
三０至二三二頁），然核證人林振魏並未目睹被害人被殺之情形
，其於審判中到庭轉述其聽聞自上訴人等在審判外之對話，並非
有利於上訴人等之別一證據。原判決既已論敘說明上訴人等否認
共同殺人未遂之辯詞為不可採取之理由，雖未另就上開證人林振
魏之證述，並非屬於對上訴人等有利之證據特別加以說明，但此
單純訴訟程序上之簡略，並非理由不備，於判決本旨不生任何影
響，自不得執為適法之第三審上訴理由。又該證人既未在場目睹
被害人被殺之情形，上訴人等於原審復未聲請傳訊，有原審卷可
稽。原審未再為無益之調查及說明，亦不能指為違法，而據以提
起第三審上訴。(五)、其餘上訴意旨，經核係置原判決所為明白論
斷於不顧，仍持已為原判決指駁之陳詞再事爭辯，及對於事實審
法院取捨證據與自由判斷證據證明力之職權行使，徒以自己之說
詞，任意指摘，難認已符合首揭法定之第三審上訴要件。其等上
訴均違背法律上之程式，俱應予駁回。
據上論結，應依刑事訴訟法第三百九十五條前段，判決如主文。
中    華    民    國  九十八  年    八    月    六    日
                      最高法院刑事第九庭
                          審判長法官  邵  燕  玲
                                法官  李  伯  道
                                法官  孫  增  同
                                法官  李  英  勇
                                法官  陳  世  淙
      本件正本證明與原本無異
                                      書  記  官
中    華    民    國  九十八  年    八    月   十三   日
                                                      Ｑ


司法院資訊處製作；財團法人民間司法改革基金會備份。
